臺灣臺中地方法院民事判決　95年度訴字第3448號
原　　　告　己○○
訴訟代理人　庚○○
原　　　告　戊○○
　　　　　　甲○○
　　　　　　丁○○
　　　　　　子○○
　　　　　　乙○○
　　　　　　丙○○
　　　　　　壬○○○
共　　　同
訴訟代理人　林軍男　　律師
被　　　告　癸○○
訴訟代理人　熊梓檳　　律師
複　代理人　林堡欽　　律師
　　　　　　辛○○
訴訟代理人　林松虎　　律師
　　　　　　王志中　　律師
上當事人間請求所有權移轉登記事件，經本院於民國九十六年六
月二十九日言詞辯論終結，判決如下：
    主    文
被告應將坐落台中市○區○○○段第一六九之一三三、一六九之
一三四、一六九之一三五地號土地所有權權利範圍十分之四移轉
登記予原告公同共有。
訴訟費用由被告負擔。
本判決於原告以新臺幣壹佰參拾伍萬柒仟元為被告供擔保後得為
假執行；如被告以新臺幣肆佰零柒萬元為原告預供擔保後，得免
為假執行。
    事實及理由
甲、程序方面：
    本件原告請求被告移轉土地所有權，係依據原告之被繼承人
    吳耀亭與被告於民國五十四年七月十七日簽定之「出租耕地
    預約退租等合約書」，而吳耀亭已於五十八年八月十八日死
    亡，乃依繼承之法律關係，並本於上開合約對被告起訴，因
    訴訟標的對於吳耀亭之全部繼承人須合一確定，原告等人均
    為吳耀亭之全部繼承人，此有原告所提出各當事人戶籍謄本
    及繼承系統表可稽，則原告等據以提起本訴，自為合法。從
    而，被告抗辯稱原告為本件之請求，於法未合云云，自無可
    採。
乙、實體部分：
壹、原告起訴主張：原告之被繼承人吳耀亭於五十四年七月十七
    日就被告所有坐落台中市○區○○○段第一六九之之二二地
    號、地目田、面積零點一一一一甲農地（嗣因分割增加地號
    一六九之一三三至一六九之一三五地號，下稱系爭土地），
    為終止租佃關係，與被告簽訂出租耕地預約退租等合約書（
    下稱系爭合約書），吳耀亭已依系爭合約書第一條之約定辦
    理系爭土地退租交還被告，並與被告會同辦理塗銷三七五耕
    地租約登記完畢。而依第二條之約定，系爭土地若出賣他人
    ，上訴人應抽出價款之四成給付吳耀亭，若不出賣，則應割
    出相當於十分之四價值之土地所有權移轉登記予吳耀亭以為
    給付補償。被告於五十四年九月十六日依系爭合約書第四條
    約定，將系爭土地設定普通抵押權新臺幣（下同）三萬元予
    吳耀亭之子女即原告己○○、戊○○、乙○○、甲○○、子
    ○○及丁○○之被繼承人吳錦旗，權利範圍各五分之一，擔
    保其應補償吳耀亭同意退租之代價。詎被告並未履行該補償
    義務，經原告向臺灣臺中地方法院九十四年度重訴字第三六
    八號、臺灣高等法院臺中分院九十五年度重上字第七三號、
    最高法院九十六年台上字第八四八號，就系爭一六九之二二
    地號土地（面積七四三平方公尺）請求所有權移轉登記事件
    判決未確定。原告於臺灣臺中地方法院九十四年度重訴字第
    三六八號訴訟期間，以九十四年十月二十五日準備書狀，催
    告被告於文到二日內就吳耀亭退租還地之補償，採出賣土地
    實價給付或移轉土地所有權應有部分方式行使選擇權，被告
    迄未行使，原告為吳耀亭之繼承人，當得依法行使選擇權擇
    定依系爭合約書第二條後段，請求被告將相當於系爭土地價
    值十分之四之所有權移轉登記予原告公同共有，因分割增加
    地號一六九之一三三至一六九之一三五地號，並未一併請求
    移轉登記，現仍為被告所有，爰依出租耕地預約退租等合約
    書之契約及繼承之法律關係提起本訴等語。並聲明：
    1.被告應將所有坐落台中市○區○○○段第一六九之一三三
      、一六九之一三四、一六九之一三五地號土地所有權權利
      範圍十分之四移轉登記予原告公同共有。
    2.原告願供擔保請准宣告假執行。
貳、被告則以：系爭合約書於五十四年七月十七日簽訂，吳耀亭
    同時已依系爭合約書第一條之約定辦理系爭土地退租交還被
    告，並與被告會同辦理塗銷三七五耕地租約登記完畢，依系
    爭合約書內容，吳耀亭於塗銷租約還地後，得隨時請求被告
    給付退耕補償，如被告不給付退耕補償，得隨時實行抵押權
    。該退耕補償給付之請求權時效，應自五十四年七月十七日
    辦理退耕交還耕地時起算，原告於九十五年十一月十四日始
    提起本件訴訟，顯已罹於時效而消滅，被告依法自得拒絕給
    付。系爭合約書第二條之約定，乃屬退耕補償給付之方法，
    即吳耀亭請求時，如系爭土地出賣他人時，被告願抽出價款
    之四成給付退耕補償。如被告不出賣系爭土地，則應割出相
    當於十分之四價值之土地所有權移轉登記予原告之被繼承人
    以為給付退耕補償。可見退耕補償之給付標的，究為「價款
    之四成」或「相當於十分之四價值之土地所有權」，顯非由
    選擇而定，而係以吳耀亭請求時被告是否出賣土地之情況而
    言，核與前述選擇之債之性質不符。依原告提出之土地登記
    簿謄本記載，原告之被繼承人吳耀亭依系爭合約書第四條之
    約定所設定之抵押權登記，因繼承關係，該抵押權分別移轉
    予己○○、戊○○、吳錦旗、乙○○、甲○○等五人，每人
    持分五分之一，顯見吳耀亭之上開抵押權已因繼承分割為上
    開五人所分別共有，原告丙○○、張吳秀春並未分得上開抵
    押權之持分，是本件原告之被繼承人吳耀亭之遺產，若已為
    分割，則原告為本件之請求，自屬於法未合云云資為抗辯。
    並聲明：駁回原告之訴及假執行之聲請；且陳明：如受不利
    判決，願供擔保請准免予假執行。
參、兩造不爭執之事實：
一、原告之被繼承人吳耀亭與被告於五十四年七月十七日簽訂出
    租耕地預約退租等合約書（下稱系爭合約書），系爭合約書
    第一條約定：「吳耀亭前向被告承租其所有坐落台中市○區
    ○○○段第一六九之之二二地號田零點一一一一甲農地（嗣
    因分割增加地號一六九之一三三至一六九之一三五地號，下
    稱系爭土地），自願退租交還被告，並願與被告會同辦理塗
    銷三七五租約」，第二條約定：「被告為補償吳耀亭退租耕
    地，如將來將系爭土地出賣他人時，願抽出價款之四成給付
    吳耀亭，如被告不出賣時，被告劃出相當於十分之四價值之
    土地所有權移轉登記予吳耀亭以為給付補償」。吳耀亭已依
    系爭合約書第一條之約定辦理系爭土地退租交還被告，並與
    被告會同辦理塗銷三七五耕地租約登記完畢。
二、被告依系爭合約書第四條約定：「被告為確保土地先行塗銷
    租約後，另行給付補償之義務起見，於本契約成立同時，將
    本件土地為擔保以另案辦理三萬元正抵押權設定登記手續，
    日後被告完全履行上開退耕補償之給付時，吳耀亭應即以無
    條件拋棄其抵押權，並應會同辦理塗銷抵押權登記，．．．
    」於五十四年九月十六日將系爭土地設定普通抵押權三萬元
    予吳耀亭之子女即原告己○○、戊○○、乙○○、甲○○及
    子○○、丁○○之被繼承人吳錦旗，權利範圍各五分之一。
三、原告於臺灣臺中地方法院九十四年度重訴字第三六八號訴訟
    期間，以九十四年十月二十五日準備書狀，催告被告於文到
    二日內就吳耀亭退租還地之補償，採出賣土地實價給付或移
    轉土地所有權應有部分方式行使選擇權。
四、原告前向臺灣臺中地方法院九十四年度重訴字第三六八號、
    臺灣高等法院臺中分院九十五年度重上字第七三號，就系爭
    一六九之之二二地號土地（面積七四三平方公尺）請求被告
    所有權移轉登記事件，獲得勝訴判決，被告不服上訴，目前
    仍在最高法院審理中。因分割增加地號一六九之一三三至一
    六九之一三五地號，並未一併請求移轉登記，現仍為被告所
    有。
肆、得心證之理由：
一、本件原告主張之事實，有其提出臺中市土地登記簿、土地登
    記第二類謄本、臺灣臺中地方法院九十四年度重訴字第三六
    八號民事判決、出租耕地預約退租等合約書、臺灣高等法院
    臺中分院九十五年度重上字第七三號民事判決、繼承系統表
    、戶籍謄本等影本各一份附卷為證，被告則以前揭情詞置辯
    ，復據提出最高法院九十六年度台上字第八四八號民事判決
    影本一份為證。是本件兩造所爭執之處，應在於（一）原告
    依出租耕地預約退租等合約書之契約及繼承之法律關係請求
    ，是否有理由？（二）被告主張系爭合約書已罹於時效，是
    否有理由？
二、爭點一（即原告依出租耕地預約退租等合約書之契約及繼承
    之法律關係請求，是否有理由？）部分：
（一）原告主張：吳耀亭與被告於五十四年七月十七日簽訂系爭
      合約書，已依系爭合約書第一條之約定辦理系爭土地退租
      交還被告，並與被告會同辦理塗銷三七五耕地租約登記完
      畢。惟被告未依系爭合約書第二條約定履行補償義務，經
      原告向臺灣臺中地方法院九十四年度重訴字第三六八號、
      臺灣高等法院臺中分院九十五年度重上字第七三號，就系
      爭一六九之之二二地號土地（面積七四三平方公尺）請求
      所有權移轉登記事件，獲得勝訴判決。因分割增加地號一
      六九之一三三至一六九之一三五地號，並未一併請求移轉
      登記，現仍為被告所有，自得依出租耕地預約退租等合約
      書之契約及繼承之法律關係請求被告所有權移轉登記。
（二）被告抗辯：依系爭合約書內容，吳耀亭於塗銷租約還地後
      ，得隨時請求被告給付退耕補償，如被告不給付退耕補償
      ，得隨時實行抵押權。
（三）按解釋意思表示，應探求當事人之真意，不得拘泥於所用
      之辭句。民法第九十八條定有明文。又於數宗給付中得選
      定其一者，其選擇權屬於債務人。但法律另有規定或契約
      另有訂定者，不在此限。民法第二百零八條定有明文。本
      件被告既與吳耀亭簽訂系爭合約書，雙方於卷附系爭合約
      書第二條約定：「甲方（即被告）為補償乙方（即吳耀亭
      ）退租耕地，如將來將本土地出賣人時，甲方願抽出價款
      之四成給付乙方，如甲方不出賣時，甲方應割出相當於十
      分之四價值之土地有權，移轉登記與乙方，以為給付補償
      。」；第三條約定：「前條補償之給付應在乙方退耕交還
      耕地與甲方後，隨時給付之。」；第四條後段約定：「如
      乙方既塗銷『三七五』租約又將本件土地退耕交還甲方而
      甲方不給付退耕補償時，乙方得隨時實行其抵押權絕無異
      議。」，審諸上開約定之文義，被告同意吳耀亭如同意放
      棄系爭三七五租約之權利，將系爭三七五租約之登記塗銷
      ，並將土地交還被告，則被告就吳耀亭放棄三七五租約之
      租賃權，將以系爭土地價值之十分之四作為補償，至於該
      謂十分之四價值，是以金錢作為衡定或以土地之面積作為
      酌定，本屬不確定，任由被告選擇為之，即被告將來將系
      爭土地出售，則被告應將交易價款十分之四給付吳耀亭，
      如被告決意不出售土地而欲以土有權移轉方式為補償行為
      ，自以移轉登記系爭土地所有權應有部分十分之四予吳耀
      亭，依上，被告就吳耀亭退租還地之補償，得採出賣土地
      實價給付，或移轉土地所有權應有部分，二種方式為之，
      且選擇權在於被告，吳耀亭無從置喙。為擔保被告事後出
      賣土地時，或同意移轉土地所有權，被告復與吳耀亭約定
      將系爭土地設定抵押權予原告己○○等人，以待被告選擇
      補償方法履行後，再為塗銷，是原告主張被告就系爭退租
      之補償，得由被告選擇給付方法，為選擇之債，應屬可採
      。又按選擇權定有行使期間者，如於該期間內不行使時，
      其選擇權移屬於他方當事人。選擇權未定有行使期間者，
      債權至清償期時，無選擇權之當事人，得定相當期限催告
      他方當事人行使其選擇權，如他方當事人不於所定期限內
      行使選擇權者，其選擇權移屬於為催告之當事人，民法第
      二百十條第一項、第二項，亦定有明文。本件被告就其補
      償吳耀亭退租還地之方法，依系爭合約書約定，被告本有
      選擇之權，且選擇權之行使未定期限，被告隨時為之，惟
      被告迄未為之，則被告究應給付何物，尚未特定，原告於
      補償方法未定之前，自無從請求被告履行之。再者，本件
      被告就系爭合約書之約定，於前案九十四年度重訴字第三
      六八號審理中一再否認契約之真正，否認其有履行之義務
      ，自不能期待被告將依約履行選擇權及依約履行其補償責
      任，是原告於前案訴訟期間，以訴訟之送達（九十四年十
      月二十五日準備書狀），催告被告於文到二日內行使擇權
      ，被告猶未行使選擇權（被告於前案九十四年十一月二十
      二日提出答辯二狀，否認原告有此催告之權利），則原告
      主張系爭退租補償選擇之債，依法換由原告行使選擇權，
      自屬有據。今原告選擇被告應將系爭土地價值十分之四（
      即所有權應有部分十分之四），移轉登記予原告公同共有
      ，為補償方法，被告即應依約履行其補償責任，原告請求
      被告將系爭土地所有權應有部分十分之四移轉登記予吳耀
      亭之繼承人（即原告等人）公同共有，於法有據，被告猶
      執前詞抗辯，洵無足採。
三、爭點二（即被告主張系爭合約書已罹於時效，是否有理由？
    ）部分：
（一）原告主張：原告因被告未履行補償義務向臺灣臺中地方法
      院九十四年度重訴字第三六八號、臺灣高等法院臺中分院
      九十五年度重上字第七三號，就系爭一六九之之二二地號
      土地（面積七四三平方公尺）請求所有權移轉登記事件，
      獲得勝訴判決，並無罹於時效問題。
（二）被告抗辯：系爭合約書於五十四年七月十七日簽訂，吳耀
      亭同時已依系爭合約書第一條之約定辦理系爭土地退租交
      還被告，並與被告會同辦理塗銷三七五耕地租約登記完畢
      ，原告於九十五年十一月十四日始提起本件訴訟，顯已罹
      於時效而消滅，被告依法自得拒絕給付。
（三）另按請求權因十五年間不行使而消滅；時效自請求權可行
      使時起算。民法第一百二十五條前段、第一百二十八條前
      段，分別定有明文。本件被告與吳耀亭間就退租補償約定
      之債，約定為選擇之債，解釋上，自應於有選擇權之人行
      使擇權，使給付物確定後，債權人之債權方得行使，被告
      確切清償之方法，必於被告行使選擇權後，方能確定，今
      因被告遲未行使選擇權而使原告得請求被告給付之物不確
      定，原告之請求權因被告給付物未確定而無從行使，應堪
      認定。本件因被告遲未行使選擇權，於前案訴訟中，經由
      原告催告被告行使選擇權，被告未予行使，方轉由原告行
      使選擇權，並確定給付物，已如前述，是原告之請求權消
      滅時效，應自本件給付物經原告行使選擇權確定後，方能
      起算，是原告請求權之行使，自未逾十五年之消滅時效期
      間，被告為時效抗辯拒絕給付，自無理由。
四、至被告於本院言詞辯論終結後雖具狀補抗辯稱：其於吳耀亭
    退租後，有交三萬元予訴外人賴景臨交予吳耀亭，而加以補
    償，其對吳耀亭繼承人已無補償義務云云，並於前案舉其妻
    賴林秀霞為證。然被告上述抗辯，業為原告所否認，且其所
    舉證人賴林秀霞，為被告之妻，其證言本難免偏頗，況賴林
    秀霞亦僅證稱：被告有拿三萬元予賴景臨，至於賴景臨有無
    對原告等人清償其不知情（見前案原審九十四年十二月二十
    二日言詞辯論筆錄），即依其證言仍無法為被告有利之認定
    ，是被告以其已清償系爭退租補償債務之抗辯，尚無可採。
    本件仍應以原告之主張，較可採信為真實。
五、綜上所述，原告等人為吳耀亭之繼承人，被告本對吳耀亭負
    有耕地退租補償之義務，今被告補償應為給付之物，業經原
    告等人行使選擇權確定，從而，原告基於繼承法則及出租耕
    地預約退租合約書之退租補償給付請求權，請求被告應將坐
    落台中市○區○○○段第一六九之一三三、一六九之一三四
    、一六九之一三五地號等系爭土地所有權權利範圍十分之四
    移轉登記予原告公同共有，為有理由，應予准許。
六、本件兩造均陳明願供擔保以代釋明，請准宣告假執及免為假
    執行告宣告，經核無不合，爰均酌定相當擔保金額，併准許
    之。
七、本件判決之基礎已臻明確，兩造其餘攻擊防禦方法及舉證，
    核與判決無影響，爰不另一一論述，附此敘明。
伍、訴訟費用負擔及假執行宣告之依據：民事訴訟法第七十八條
    、第三百九十條第二項、第三百九十二條第二項、第三項。
中　　華　　民　　國　　96　　年　　7　　月　　24　　日
                  民事第二庭    法  官  呂明坤
正本係照原本作成。
如對本判決上訴，須於判決送達後20日內向本院提出上訴狀。
中　　華　　民　　國　　96　　年　　7　　月　　24　　日
                                書記官
